臺灣高等法院民事判決　　　　　　　　　　　　　九十一年度重上字第二一九號
　　上　訴　人　　新竹國際商業銀行股份有限公司
　　法定代理人　　詹宣勇
　　訴訟代理人　　黃敬寓
　　被　上訴人　　乙○○
　　兼訴訟代理人　甲○○
右當事人間塗銷所有權移轉登記事件，上訴人對於中華民國九十年十一月三十日臺灣
士林地方法院九十年度重訴字第四三二號第一審判決提起上訴，本院判決如左：
    主    文
原判決廢棄。
被上訴人應就座落台北縣汐止市○○○段三０三－三地號土地應有部分萬分之三九二
、同段街后小段七二０－一七地號土地應有部分萬分之三九二及其上建物門牌號碼台
北縣汐止市○○路五十三巷七號所有權全部於八十八年十一月二所為贈與行為及同年
十一月十七日所為移轉所有權行為，應予撤銷。
被上訴人乙○○就右開房、地於八十八年十一月十七日以夫妻贈與為登記原因所為之
移轉所有權登記應以塗銷。
第一、二審訴訟費用由被上訴人負擔。
    事    實
甲、上訴人方面：
一、聲明：
  (一)原判決廢棄。
  (二)右廢棄部分，被上訴人等應就(1)台北縣汐止市○○○段三○三之三地號（持分：
    萬分之三九二）、(2)台北縣汐止市○○段街后小段七二○之一七地號（持分：萬
    分之三九二）、(3)建物建號：台北縣汐止市○○○段三二一四建號（持分：全，
    坐落於同前段地號三○三之三）即門牌：台北縣汐止市○○路五三巷七號等二筆
    土地及一間建物所為之贈與行為及所有權移轉行為應予撤銷。
  (二)被上訴人乙○○就前項撤銷部分應塗銷所有權移轉之登記。
二、陳述：除與原判決記載相同者，茲引用之外，補稱：
  (一)依證人張睿程於民國（下同）九十年十一月二十日期日中之證言及系爭代償證明
    書之形式綜合觀之，上訴人並無同時免除其他連帶債務人債務之意，被上訴人主
    張上訴人有同時免除其他連帶債務人債務之事實，係有利於被上訴人之事實，依
    民事訴訟法第二百七十七條規定，應由被上訴人舉證以明。
  (二)依金融實務運作而言，主債務人或連帶保證人於清償全部債務時，銀行皆會返還
    該筆借款之借據，惟於部分清償時，銀行才會發給代償證明書以茲證明，而不會
    返還借據。查本件連帶保證人張睿程於八十九年六月九日對主債務人謝籃有限公
    司代為清償新台幣（下同）一百九十五萬零七百七十五元，上訴人未返還借據即
    是因其代償金額不足清償全部債務，故本件上訴人並無同時免除其他連帶債務人
    債務之事實。
三、證據：除援用第一審所提證據外，補提上訴人銀行不良授信案件簽辦單影本乙紙
    為證，並聲請訊問證人張仁傑。
乙、被上訴人方面：
一、聲明：駁回上訴。
二、陳述：除與原判決記載相同者，茲引用之外，補稱：
    被上訴人甲○○為連帶保證人，當時協商由被上訴人甲○○清償台北國際銀行之
    債務，張睿程清償上訴人銀行之債務，本件債務當時談好只要償還本金就可以和
    解。
三、證據：除援用第一審所提證據外，補提收據影本乙紙為證。
    理    由
一、本件上訴人起訴主張：緣訴外人謝籃有限公司（下稱謝籃公司）於八十八年六月
    十六日，向伊借用二百萬元，並由被上訴人甲○○為連帶保證人；然謝籃公司於
    八十八年九月十六日起即未依約按期繳納本息，依約定全部務視為到期；另名連
    帶保證人張睿程代償部分債務即一百九十五萬零七百七十五元並經抵充利息及違
    約金後，計尚欠本金三十萬九千八百二十七元未清償，應由被上訴人甲○○負連
    帶賠償責任，然被上訴人甲○○為免伊對其財產實施強制執行，竟於八十八年十
    一月十七日將其所有不動產即台北縣汐止市○○○段三０三─三地號土地（應有
    部分萬分之三九二）、台北縣汐止市○○段街后小段七二０─十七地號土地（應
    有部分分之三九二）及台北縣汐止市○○○段三二一四建號即門牌號碼台北縣汐
    止市○○路五三巷七號房屋（下稱系爭不動產）無償贈與其夫即被上訴人乙○○
    ，已影響被上訴人甲○○之償債能力。伊於八十九年十月十九日聲請假處分時，
    始知此事，則伊依民法第二百四十四條第一項之規定，自得聲請將被上訴人甲○
    ○就系爭不動產所為贈與行為撤銷，被上訴人間就系爭不動產之贈與行為既應撤
    銷，則其所為移轉登記亦應塗銷，茲為保全伊之債權，乃依民法第二百四十二條
    規定代位請求被上訴人乙○○予以塗銷，爰求為命如上訴聲明第二、三項所示之
    判決。
二、被上訴人則以：被上訴人甲○○確為謝籃公司向上訴人借款二百萬元之連帶保證
    人，並於八十八年十一月十七日將系爭不動產以贈與方式移轉予被上訴人乙○○
    ，然被上訴人甲○○絕無脫產之惡意。且被上訴人甲○○已與另名連帶保證人張
    睿程於與上訴人協商後，由張睿程向上訴人償還一百九十五萬零七百七十五元，
    已將謝籃公司積欠上訴人之債務全數清償完畢，上訴人不得主張對被上訴人甲○
    ○尚有債權而撤銷被上訴人間之系爭不動產無償贈與行為。退萬步言，縱認被上
    訴人甲○○對上訴人尚有債務尚未清償，然因系爭不動產已於八十八年十一月十
    七日移轉至被上訴人乙○○名下，被上訴人並未告知上訴人，上訴人知悉，必係
    向稅捐機關查詢，而依稅捐機關之納稅資料，應自八十九年後系爭房屋之資料即
    不會出現在被上訴人甲○○名下，故上訴人應於八十九年元月一日前即知悉被上
    訴人間移轉不動產之所為，則上訴人於知悉被上訴人贈與情形至其提起本訴行使
    撤銷權為止，已逾民法第二百四十五條規定之一年除斥期間，上訴人提起本訴，
    亦無理由等語，資為抗辯。
三、上訴人主張訴外謝籃公司於八十八年六月十六日邀同被上訴人甲○○及訴外人張
　　睿程為連帶保證人向伊借用二百萬元，約定以一個月為期，共分六十期按期平均
　　攤還本息，如有遲延，應加付違約金，全部債務視為到期，嗣因謝籃公司自八十
　　九年九月十六日起即未繳付本息，計欠本金一百九十五萬零七百七十五元及利息
　　、違約金，惟上開本金部分已由連帶保證人之一張睿程於八十九年六月七日代償
　　完畢，被上訴人甲○○則於八十八年十一月十七日即將系爭不動產以贈與方式移
　　轉所有權登記予被上訴人乙○○等情，業據提出借據（原審卷第八頁）、催收款
　　項客戶往來明細（同上卷第九頁）、台北縣土地、建物登記謄本（同上卷第一二
　　頁至第一七頁）、上訴人八十九年六月九日立具之代償證明書（同上卷第四一頁
　　）在卷佐證，並為被上訴人所不爭執，自堪信為真實。
四、上訴人主張系爭借款之連帶保證人張睿程所清償一百九十五萬零七百七十五元，
　　經先抵充違約金及利息後，尚餘有本金三十九萬九千八百二十七元未獲清償，伊
　　自得向連帶保證人之一被上訴人甲○○請求清償等情。經查。
　(一)按債權人向連帶債務人中之一人免除債務，而無消滅全部之意思表示者，除該債
　　務人應分擔之部分外，他債務人仍不免其責任，為民法第二百七十六條第一項所
　　明文規定。查證人即系爭上開主張，應屬實在，依前揭規定，被上訴人甲○○並
　　不因張睿程部分清償、免責，亦因而免責。
　(二)證人張睿程固於原審證以：「‧‧‧我們謝籃公司還全部本金，當時我說利息和
　　違約金就不能再要了，他們說不會再要了，我主觀上認為是整個債務已經清償，
　　我不知道新竹企銀的本意是什麼，祇有我和太太跟新竹企銀協商，謝籃公司的負
　　責人和本案被告（即被上訴人甲○○）都沒有出面，當初新竹企銀講，我有這張
　　代償證明，我可以向其他連帶保證人求償，當初並沒有說會向其他人要利息及違
　　約金‧‧‧」（原審卷第六四頁），足見上訴人與張睿程為上述償債磋商時，僅
　　對張睿程一人免除利息、違約金債務，對於其他連帶保證人之被上訴人甲○○，
　　並無一併消滅上開債務之意思表示，張睿程主觀上認為上訴人有免除全部債務之
　　意思，尚不足為有利於被上訴人甲○○之論據。
　(三)參諸卷附代償證明書所載：「查謝籃有限公司前向本公司借款，於八十八年八月
　　十六日起即未依約繳納該項借款，業已於八十九年六月七日由張睿程先生以連帶
　　保證人名義代償（新臺幣壹佰玖拾伍萬零柒佰柒拾伍元）無訛。特此證明。」之
　　文字內容，雖未保留對其他連帶保證人求償之記載，惟該證明書僅供張睿程代償
　　謝籃公司債務證明用，並無免除全部連帶保證人保證責任之意思，況若上訴人對
　　於連帶保證人清償主債務人全部債務，並免除其他連帶債務人張睿程償債之承辦
　　人張仁傑於本院結證稱：「我自六十三年至八十九年底在上訴人公司任職，張睿
　　程償債是我承辦的，此為內湖分行案件，我祗是去催收，協調時我未在場，代償
　　證明書不是我們發的，所以不知道，催收後和解，會呈報到逾放中心審核，張睿
　　程清償的範圍是其繳納一百九十幾萬後，利息和違約金不要了，就撤銷對他財產
　　之假處分，祗針對張睿程保證的部分，其他不足部分，向其他的保證人催討，代
　　償證明書不是我們部門發的，所以不知道何以未做保留，我們是簽寫簽辦單，當
　　時和解的程序是我簽辦的，現提出簽辦單影印本，前面經辦是我寫的，後面是科
　　長所寫的，後來我退休了，不清楚有無向其他保證人及借款人催討，依慣例有可
　　能免除其他債務人的債務，是要當面和解，且要經上面批准‧‧‧」（本院卷第
　　三七頁、第三八頁），又依其所提不良授信案件簽辦單（同上卷第四一頁）科長
　　及經辦簽擬意見欄內載有：「‧‧‧四、本件請准予張睿程以現金一、九五０、
　　七七五元辦理和解，並同意撤銷對其不動產之假處分及解除保證責任‧‧‧‧‧
　　‧‧四、權衡利弊得失，本案認可准予清償現金一、九五０、七七五，並依正常
　　次序入帳後，同意撤銷對張睿程不動產假處分及免除其對七一六二─二０三六保
　　證責任，不足款約三十萬部分，繼續對其他保證人追償‧‧‧」等內容，核與上
　　開證言相符，上訴人連帶保證人之債務，則以發給收據以資證明，此亦有其所提
　　被上訴人甲○○清償主債務人徐淳惠全部債務之收據（本院卷第二二頁）在卷足
　　憑。從而上開代償證明書僅記載連帶保證人代償事實，不得任意解為有免除其他
　　連帶保證人債務之意思表示。
五、按債務人所為之無償行為，有害及債權者，債權人得聲請法院撤銷之；又債務人
    怠於行使其權利，債權人因保全債權，得以自己之名義，行使其權利，分別為民
    法第二百四十四條第一項、第二百四十二條所明文規定。查被上訴人甲○○於八
　　十八年十一月十七日將系爭房、地，無償贈與其配偶即被上訴人乙○○，移轉所
　　有權登記完畢，因被上訴人甲○○上開債務尚未免除，其無償贈與行為已影響其
　　償債能力等情，除有前揭土地、建物登記謄本在卷可考外，並有上訴人公司八十
　　九年十一月十七日及九十年四月十二日上訴人公司利息、違約金減免暨訴訟費轉
　　銷申請表（原審卷第五七頁、第五八頁）在卷足憑，復為被上訴人二人所不爭執
　　，信屬實在。被上訴人雖另辯以系爭不動產已於八十八年十一月十七日移轉系爭
　　房、地所有權登記予被上訴人乙○○，被上訴人未告知上訴人，上訴人自必係向
　　稅捐機關查詢得知上情，而該機關資料應自八十九年一月一日後即顯示被上訴人
　　甲○○已無該房、地所有權，上訴人自知悉上情迄提起本件訴訟行使撤銷權，已
　　逾一年之除斥期間云云。惟查上訴人否認自八十九年一月一日起自稅捐資料得知
　　上情，主張其於八十九年十月十九日聲請對被上訴人財產聲請假處分時始悉系爭
　　房、地已移轉所有權登記予被上訴人乙○○，並提出上開土地、建物登記謄本及
　　系爭房、地異動查詢表（同上卷第一八頁）附卷佐證，而上開八十九年十一月十
　　七日利息、違約金減免暨訴訟費轉銷申請表減免原因及理由欄載有系爭房、地移
　　轉所有權登記情事，且被上訴人所為上訴人自八十九年一月一日即知上情之抗辯
　　，始終未能舉證證明之，則上訴人迄八十九年十月十九日假處分該房、地後始知
　　移轉登記，應無疑義，其得知後至九十年八月十三日始起訴請求撤銷該移轉所有
　　權行為，依民法第二百四十五條規定，尚未逾一年之除斥期間，被上訴人上開抗
　　辯，自非可採。本件被上訴人甲○○既積欠上訴人有前揭債務，竟將其所有系爭
　　房、地無償贈與移轉所有權予被上訴人乙○○，對其償債能力殊有影響，自有害
　　於上訴人上揭債權，上訴人於前揭除斥期間內，自得依法聲請法院撤銷之。又被
　　上訴人甲○○為上開無償贈與行為後，亦拒不清償上開債務，該無償贈與之詐害
　　行為縱經撤銷，因被上訴人甲○○擬由被上訴人乙○○以該房、地另為借款擔保
　　，經其供明在卷，則被上訴人甲○○怠於行使塗銷登記請求權，殊甚灼然，上訴
　　人依上揭規定，主張撤銷上開詐害行為，並代位被上訴人甲○○訴請被上訴人乙
　　○○塗銷前揭所有權移轉登記，洵為有理，自應准許。
六、綜上所述，上訴人本於連帶保證法律關係，主張依民法第二百四十四條規定撤銷
    前揭無償贈與行為，並依同法第二百四十二條規定代位行使塗銷上開所有權移轉
    登記請求權，為有理由，應予准許。原審為上訴人敗訴之判決，尚有未洽，上訴
　　意旨，求予廢棄改判，為有理由，爰由本院予以廢棄改判如主文第二、三項所示
　　。
七、兩造其餘攻擊、防禦方法及其他未經援用之證據，經斟酌認尚無礙於本院前述之
　　認定，爰不一一論究。
八、據上論結，本件上訴為有理由，依民事訴訟法第四百五十條、第七十八條，判決
    如主文。
中　　華　　民　　國　　九十一　　年　　　 八 　　　月　　 十　　三 　　日
　　　　　　　　　　　　臺灣高等法院民事第十七庭
                              審判長法　官　鄭　雅  萍
　　　　　　　　　　　　　　　　　　法　官　呂　太　郎
　　　　　　　　　　　　　　　　　　法　官　許　文　章
右正本係照原本作成。
如不服本判決，應於收受送達後二十日內向本院提出上訴書狀，其未表明上訴理由者
，應於提出上訴後二十日內向本院補提理由書狀（均須按他造當事人之人數附繕本）
上訴時應提出委任律師或具有律師資格之人之委任狀；委任有律師資格者，另應附具
律師及格證書及釋明委任人與受任人有民事訴訟法第四百六十六條之一第一項但書或
第二項（詳附註）所定關係之釋明文書影本。
中　　華　　民　　國　　九十一　　年　　　 八 　　　月　　 十　　六 　　日
　　　　　　　　　　　　　　　　　　書記官　陳　明　俐
附註：
民事訴訟法第四百六十六條之一（第一項、第二項）：
對於第二審判決上訴，上訴人應委任律師為訴訟代理人。但上訴人或其法定代理人具
有律師資格者，不在此限。
上訴人之配偶、三親等內之血親、二親等內之姻親，或上訴人為法人、中央或地方機
關時，其所屬專任人員具有律師資格並經法院認為適當者，亦得為第三審訴訟代理人
。
